【裁判字號】    99,訴,1167
【裁判日期】    991027
【裁判案由】    妨害性自主罪
【裁判全文】
臺灣高雄地方法院刑事判決              99年度訴字第1167號
公  訴  人  臺灣高雄地方法院檢察署檢察官
被      告  丁○○
指定辯護人  黃秋葉公設辯護人
上列被告因妨害性自主罪案件，經檢察官提起公訴（99年度偵字
第4799號），本院判決如下：
    主  文
丁○○成年人故意對少年犯強制性交罪，處有期徒刑參年拾月。
    事  實
一、丁○○為成年人，於民國97年間經由朋友介紹，認識已滿16
    歲而就讀高職之代號0000-00000號未成年少女（81年2 月間
    生，真實姓名年齡詳如真實姓名代號對照表，下稱Ａ女），
    認識後雙方並有一段時間未聯絡，迄Ａ女於98年11月8 日發
    生車禍，將機車委由丁○○修理後，Ａ女時與朋友至丁○○
    設於乙○○前金區○○○路368 號機車店內聊天，或大夥相
    約外出飲酒歡聚，2 人始有較頻繁之互動。嗣Ａ女於98年12
    月16日晚間8 時許，搭乘友人洪○○所騎乘之機車至丁○○
    店內閒聊，並應丁○○之邀，在友人洪○○於晚間10許時離
    去後，仍留下與丁○○飲酒作伴，丁○○並應允於打烊後，
    會騎車送Ａ女返家。詎丁○○明知Ａ女為未滿18歲之少女，
    竟基於對未滿18歲少女為強制性交之犯意，於同日晚間11時
    許關店門後，藉口天氣冷，要Ａ女與至樓上房間繼續飲酒閒
    聊，Ａ女不疑有他，遂與丁○○至樓上房內，丁○○一進房
    內即洗澡，Ａ女則坐在地板上繼續喝酒看電視。丁○○洗完
    澡後，明知Ａ女酒後意識仍清醒，惟無與之性交之意願，丁○○仍動手撫摸坐於地板上之Ａ女身體，並強拉Ａ女至床上
    及抱住Ａ女，經Ａ女拒絕並用手推拒，丁○○仍強脫Ａ女衣
    褲及胸罩，並違反Ａ女意願，以優勢之身形壓住Ａ女後，再
    將生殖器官插入Ａ女生殖器內抽動，Ａ女因見抗拒無效，遂
    放棄抵抗，直至丁○○射精於Ａ女體外而強制性交得逞後，
    丁○○始載Ａ女返家。Ａ女於同年月17日凌晨返家後，隨即
    以電話向友人凌○○哭訴遭丁○○性侵乙事，甲○○除提議
    Ａ女應報警及告知家人外，並隨即去電向丁○○指責不應性
    侵年幼之Ａ女，丁○○初雖否認上情，在得知Ａ女將去驗傷
    後，始於電話中表示歉意。嗣Ａ女於同年月17日晚間8 時許
    至醫院驗傷，經醫護人員發現有異報警處理，始循線查獲上
    情。
二、案經Ａ女及其母代號0000-00000A （真實姓名詳代號對照表
    ）訴由乙○○政府警察局報告臺灣高雄地方法院檢察署檢察
    官偵查起訴。
    理  由
壹、程序方面：
一、按行政機關、司法機關及軍法機關所製作必須公示之文書，
    不得揭露被害人之姓名、出生年月日、住居所及其他足資識
    別被害人身分之資訊，性侵害犯罪防治法第12條第2 項定有
    明文。經查，本件判決書如記載告訴人Ａ女及其母之真實姓
    名年籍資料，有揭露足以識別告訴人Ａ女身分資訊之虞，爰
    依上開規定不記載其等姓名年籍資料，而就告訴人Ａ女及其
    母部分均以代號為之（其等姓名年籍資料均詳卷）。
二、證人Ａ女於警詢及偵查中、證人甲○○於偵查中向檢察官所
    為之證述按刑事訴訟法第159 條第1 項規定：「被告以外之
    人於審判外之言詞或書面陳述，除法律有規定者外，不得作
    為證據」；其立法本旨係以證人於審判外之言詞或書面陳述
    ，屬於傳聞證據，此項證據，當事人無從直接對於原供述者
    加以詰問，以擔保其真實性，法院亦無從直接接觸證人以審
    酌其證言之憑信性，違背直接審理及言詞審理之原則，除具
    有必要性及信用性情況之除外者外，原則上不認其有容許性
    ，自不具證據能力；至所謂具有必要性及信用性情況者，例
    如刑事訴訟法第159 條之1 、之2 、之3 、之4 、之5 情形
    ，仍例外認其有證據能力，然此乃係指法院未於審判期日傳
    喚相關證人到庭，案件僅能依靠該等證人於審判外之陳述以
    為判斷之情形，始需就該等審判外供述證據嚴格依照刑事訴
    訟法第159 條之1 至之5 所定要件一一檢視各該證人之供述
    ，作為證據之資格。倘法院已經依據當事人聲請傳喚證人到
    庭接受檢辯雙方之交互詰問，則法院既已透過直接、言詞審
    理方式檢驗過該證人之前之證詞，當事人之反對詰問權亦已
    受到保障得以完全行使之情況下，該等審判外證據除有其他
    法定事由（例如非基於國家公權力正當行使所取得或私人非
    法取得等，而有害公共利益，即以一般證據排除法則為判斷
    ），應認該審判外供述已得透過審判程式之詰問檢驗，而取
    得作為證據之資格，亦即審判外供述與審判中供述相符部分
    ，顯然已經構成具備可信之特別情狀，當然有證據資格，其
    不符部分，作為檢視審判中所為供述可信與否之彈劾證據，
    當無不許之理，甚者其不符部分倘係於司法警察、檢察事務
    官調查中之供述，作為認定被告犯罪與否或不構成犯罪與否
    之證據，亦僅需依照刑事訴訟法第159 條之2 規定，斟酌其
    審判外供述作成外部環境、製作過程、內容、功能等情況認
    為之前供述較為可信，即可取得證據之資格，而作為認定事
    實之證據資格。本件證人Ａ女、甲○○業經本院於審判期日
    傳喚到庭，行交互詰問程式，直接言詞審理檢視其證詞，故
    其於警詢及檢察官前之供述，當然已取得作為證據之資格，
    相符部分固有證據能力，而其不符部分倘經本院於斟酌其供
    述作成環境、外部狀況，認有特別可信者亦有證據能力，核
    先敘明。
三、法院或檢察官得囑託醫院、學校或其他相當之機關、團體為
    鑑定，或審查他人之鑑定，並準用第203 條至第206 之1 之
    規定，刑事訴訟法第208 條第1 項定有明文。又檢察官因實
    務現實需求，就特定案件類型認當然有鑑定之必要者，基於
    檢察一體原則，得由該管檢察長概括選任鑑定機關，是司法
    警察等偵查輔助人員於案件未移送檢察官偵辦前之調查犯罪
    階段，依據檢察長之概括授權，先行將證物送請檢察機關預
    先核定之專責鑑定人或鑑定機關實施鑑定，該鑑定人或鑑定
    機關亦應視同受承辦檢察官所選任或囑託而執行鑑定業務，
    其出具之書面鑑定報告應屬刑事訴訟法第206 條所定之傳聞
    例外，當具有證據能力。查本案卷附之內政部警政署刑事警
    察局99年3 月10日刑醫字第0990007120號鑑定書（偵卷第9
    頁），係該局執行法定職務，鑑定DNA 型別所出具之書面鑑
    定報告，為司法警察依檢察機關概括授權囑託（乙○○政府
    警察局婦幼警察隊99年1 月7 日、11日乙○○警婦證字第09
    900005、00000000-0號刑事案件證物採驗紀錄表），依刑事
    訴訟法第159 條第1 項及同法第208 條第1 項準用同法第20
    6 條第1 項之規定，為傳聞法則之例外，應得作為證據。
四、被告以外之人於審判外之陳述，雖不符刑事訴訟法第159 條
    之1 至之4 等4 條之規定，而經當事人於審判程序同意作為
    證據，法院審酌該言詞陳述或書面陳述作成時之情況，認為
    適當者，亦得為證據；刑事訴訟法第159 條之5 第1 項定有
    明文。本判決認定事實所引用之證據資料，除原已符合刑事
    訴訟法第159 條之1 至第159 條之4 ，及法律就傳聞法則例
    外規定得作為證據，及本件被告及其辯護人於本院審判程序
    時，爭執證人Ａ女、甲○○於警詢及偵查中之供述為傳聞證
    據外，檢察官、被告及其辯護人就本判決所引用其他審判外
    之言詞或書面陳述均同意有證據能力，本院認該具有傳聞證
    據性質之證據，其取得過程並無瑕疵，且與待證事實具有關
    聯性，證明力非明顯過低，以之作為證據係屬適當，認俱得
    為證據。
貳、實體方面：
一、訊據被告丁○○固不否認有於上揭時、地，與Ａ女為性交行
    為之事實，惟矢口否認有何強制性交之犯行，辯稱：伊是在
    Ａ女同意之情形下與其發生性行為，如果Ａ女不願意，則不
    會與其發生性行為，過程中因Ａ女有反悔，伊即停止不再繼
    續，最後亦未射精，沒有違反Ａ女之意願，認為可能係遭Ａ
    女仙人跳云云。辯護人則辯以：依卷附之診斷證明書可知，
    Ａ女身體其他部位並無明顯外傷，顯見當時被告並無使用類
    似強暴脅迫等強制方法，再酌以Ａ女陳稱每星期會去找被告
    1 、2 次，並表示不討厭被告，案發時又值深夜，孤男寡女
    同處一室，雙方並有喝酒，當可預見會發生男歡女愛之事，
    且事後還讓被告載回家中，翌日仍可正常上課，並與證人凌
    ○○等友人討論提告及賠償事宜，求償不成後始報案，Ａ女
    事後舉動與常情有違，足見被告未對Ａ女為強制性交行為，
    Ａ女之指訴不實云云。惟查：
  (一)Ａ女對於案發當時如何遭被告強制性交，返家後即向友人Ｏ
    ○○哭訴，及友人凌○○當日凌晨旋即打電話責問被告等節
    ，迭於警詢、偵查及審理時證述在卷，並證稱：98年12月16
    日當晚因被告說心情不好，要找我喝酒，便搭朋友洪○○的
    機車一起去被告店內聊天，至晚上22時許，原本要與朋友洪
    ○○一起離開，但被告要我再留下來，並表示會載我回家，
    我遂獨自留下與被告喝酒作伴，至23時許，被告關了店門後
    ，表示天氣冷，要我跟他到樓上喝酒，我不疑有他，便上2
    樓被告房間，上樓後被告先洗澡，我則坐在地板上邊看電視
    邊喝酒，被告出來後喝了1 、2 口啤酒就躺在床上，並一直
    要拉我上床，我跟被告說我坐地上就好，但他還是把我拉上
    床，並摸我的身體表示我變瘦了，然後就開始亂摸並抱住我
    ，當時我跟被告說手很冰不要碰我，就把被告手推開，並表
    示要回家，但被告不理會，仍繼續動手將我上衣、胸罩及褲
    子脫下，我一直說不要，但被告說只要我不講沒人知道，之
    後就壓在我上面，將他的生殖器插入我的生殖器內抽動，因
    當時很累又喝酒，就放棄反抗，被告當時未戴保險套，就射
    精在我的肚子上。被告射精完，我就跑進廁所，當時覺得很
    噁心，就用手沾水擦拭自己下體，然後在浴室哭，從浴室出
    來後把衣服穿好，就叫被告騎車載我回家。我只把被告當朋
    友，當時沒有意願與被告發生性關係。回到家後，家人都已
    在睡覺，就打電話給朋友甲○○，向他哭訴遭被告性侵，他
    聽完後很生氣，向我要被告電話後，打電話去責問被告。我
    有打電話要被告道歉，但電話沒有接通，被告車行也沒開，
    98年12月17日晚間就去醫院驗傷等語綦詳（警卷第7 至11頁
    、偵卷第30至33頁、本院卷第17頁背面至22頁）。核與證人
    凌○○於偵查及本院審理時結證：Ａ女在案發後當日晚上（
    應為98年12月17日凌晨）有打給我，一直哭泣並表示被一個
    她稱為哥哥的人灌酒性侵，地點在機車行，因為當時我從睡
    夢中被叫醒，沒聽清楚細節。我有建議Ａ女去備案以保留證
    據，但她認為丟臉，且怕家人知道，沒有立即去備案。Ａ女
    打電話給我時一直在哭，知道Ａ女被欺負，基於朋友立場想
    要責問被告，所以有向Ａ女要被告電話，並打去質問被告年
    紀那麼大，且Ａ女又把他當哥哥看待，為何還性侵Ａ女，剛
    開始被告均否認，之後有向被告說Ａ女已去驗傷時，被告才
    一直道歉，及表示要與她和解，我就說和解的事不用找我等
    語相符（偵卷第41至43頁、本院卷第22頁背面至25頁）。審
    酌本件Ａ女於甫遭被告性侵害後，旋即以電話告知凌○○其
    遭性侵之情，且於訴說原委時一直哭泣，顯見Ａ女於遭被告
    強制性交後，其內心確已受到極大之屈辱。設若Ａ女係自願
    與被告發生性行為，而雙方又素無怨隙，則衡情豈會主動向
    友人自曝與他人性交，而不顧個人名節或可能遭受他人異樣
    眼光及家人責難之理，足見證人Ａ女上開所證其於案發當時
    遭被告強制性交之情節，係出於親身經歷，應非虛妄，堪以
    採信。
  (二)另參以乙○○政府社會局家庭暴力及性侵害防治中心自99年
    2 月14日起至99年5 月25日止期間內，共對Ａ女進行13次心
    理諮商及2 次親職諮商之結果，案主（以下稱Ａ女）出現有
    1.明顯之創傷後壓力症候：不易入睡、淺眠、易醒、易受驚
    等過度警覺現象；刻意以不想、不談、使用酒精等方式迴避
    麻木個人遭性侵之感受；數度出現創傷夢境、創傷影像瞬間
    重現等記憶侵擾症狀，併發作嘔、頭暈之生理症狀。2.呈現
    強烈之性侵害創傷：性侵害事件後，產生強烈之創傷情緒．
    包括自責、羞愧、混亂、憤怒、生氣無法自我保護、覺得身
    體很髒（不停洗身體）、無法信任、缺乏安全感、不知如何
    維持適當人際界限、刻意維持人際疏離、獨處時出現自殺意
    念等。3.飽受自責折磨：Ａ女回顧遭性侵歷程，對於自己過
    度相信他人、表達拒絕卻未被相對人接受、因酒意而無力抵
    抗等深表自責，覺得自己如果不要相信他人、更大聲堅定的
    表達拒絕、更奮力或更有力氣的抵抗，或許就不會發生該事
    件。4.性侵害事件所衍生之議題形成沈重壓力：Ａ女表示性
    侵害事件揭發後，父母和朋友生氣及指責的反應、官司的發
    展、父母過度的擔心與限制、人際關係的疏離及中斷等議題
    ，令其更感混亂、受傷。5.努力維持表面正常：性侵害事件
    發生後，Ａ女雖然呈理嚴重心理創傷，但耗盡大量的能量努
    力維持上學、打工之持續運作，也刻意在他人面前表現正常
    ，Ａ女認為保持事發前的生活節奏是唯一可以證明自己並沒
    有被該性侵害事件擊垮、吞沒之證據。6.親子關係緊張：Ａ
    女與其母均表示性侵事件造成父母強烈的悲傷、自責，無法
    停止擔心同樣事情再度發生，因此設立新的管教規則，導致
    親子關係變得緊張、疏離，Ａ女更陷孤立等情，及該心理諮
    商評估最後並有「性侵害事件發生後，Ａ女出現明顯之心理
    創傷症狀，嚴重影響Ａ女之情緒、生活、自我認同、人際互
    動與親子關係。透過心理諮商，Ａ女之創傷症狀及情緒稍獲
    緩解，惟創傷復原工作尚未完成，仍須持續接受專業協助等
    語，此有該中心99年6 月4 日高市家防保密字第09900033
    09號函附Ａ女心理諮商評估報告1 份附卷可參（偵卷第49頁
    至52頁），亦核與一般被害人遭受性侵害後，身心受到強大
    傷害，產生對安全之顧慮、情緒低潮、焦慮、恐懼他人得知
    及深怕再度受害之反應等情相符。可知Ａ女於案發後，其整
    體心理狀態顯然已異於一般正值青春年華之少女，堪認Ａ女
    確有遭受性侵害以致身心受創之跡證，益徵Ａ女上開指訴洵
    非子虛。復有警方現場採證照片、被害人手繪現場圖、被害
    人真實姓名對照表、國軍左營總醫院98年12月17日受理疑似
    性侵害事件驗傷診斷書、被告勘察採證同意書，及被害人內
    褲褲厎內層標示00000000處ＤＮＡ與被告之Ｙ染色體ＤＮＡ
    －ＳＴＲ型別相符之內政部警政署刑事警察局99年3 月10日
    刑醫字第0990007120號鑑定書附卷可稽（警卷第15至23頁、
    偵卷第53頁彌封袋內資料、第9 頁），是被告有上揭違反Ａ
    女意願為性交行為，堪信屬實，故被告辯稱伊有得Ａ女事先
    之同意，並於Ａ女反悔時，即停止動作而未射精云云與事實
    不符，要無足採。
  (三)至辯護人雖為被告辯稱：被告為性交行為當時，並未使用類
    似強暴脅迫等強制方法，與刑法第221 條須以其他違反意願
    之類似強暴脅迫方法之構成要件不符云云。然查，刑法第22
    1 條於88年4 月21日修正時，因原條文中的「致使不能抗拒
    」，要件過於嚴格，容易造成受侵害者，因為需要「搏命抵
    抗」而造成生命或身體方面更大的傷害，故修正為「違反其
    意願之方法」，此觀該次修法上開條文之立法理由自明。是
    現行刑法第221 條第1 項所稱其他「違反其意願之方法」，
    係指該條所列舉之強暴、脅迫、恐嚇、催眠術以外，其他一
    切違反被害人意願之方法，妨害被害人之意思自由即為己足
    ，不以類似於所列舉之強暴、脅迫、恐嚇、催眠術等相當之
    其他強制方法為必要（最高法院97年度第5 次刑庭會議決議
    意旨參照）。本件被告於上揭事實欄所載時、地係以違反Ａ
    女意願之方法為性交行為，已如前述，是被告所為自已構成
    刑法第221 條第1 項強制性交罪無疑，故辯護人上開辯護之
    詞，自難為有利被告之認定。又辯護人另以：被害人深夜單
    獨與被告共處一室飲酒聊天，可預見會發生男歡女愛之事，
    且事後還讓被告載回家中，翌日仍可正常上課，及友人凌○○討論提告及賠償事宜，求償不成後始報案與常情有違，質
    疑Ａ女之指訴不實云云，及被告亦辯稱能遭仙人跳云云。惟
    被告與Ａ女既早有認識，且彼此平日之互動尚屬頻繁，並曾
    於案發當日一起飲酒歡聚，顯見彼此之友誼匪淺，則Ａ女因
    基於朋友之誼與被告同處一室飲酒聊天，而被告於事先即表
    示會載被害人Ａ女返家，是以Ａ女正就讀高職而未成年，其
    涉事未深，因而聽信被告之言，乃人情之常，自難僅以Ａ女
    事前同意留下陪伴被告之舉動，即遽以推論Ａ女於事發當時
    必有與被告性交之意願。又Ａ女為未滿18歲少女，其對於男
    女性交行為自有所認知，則依上開心理諮商報告可得知Ａ女
    雖嚴重心理創傷，卻仍努力維持表面正常之人格特質觀之，
    是其對於遭友人性侵害一事內心不堪、羞辱及憤怒之感，並
    懼於遭家長責罵而不敢告訴家長，反告知友人尋求慰藉及協
    商賠償解決方法，而有隱忍不報之情均不難想像，亦屬正常
    合理之反應，而與事理無違。縱令Ａ女僅於事發當時曾傳簡
    訊要求被告賠償等情屬實，然自案發後迄今，即未曾再對被
    告提出賠償之要求，此益足徵Ａ女自無設局遭受性侵害以圖
    牟利之可能，是被告及辯護人此部分之主張，尚難採認。綜
    上所述，被告前開所辯，應屬臨訟圖卸飾詞，均無可採信，
    辯護人所為之辯護亦均不足為被告有利之認定，故本件事證
    明確，被告上開強制性交犯行洵堪認定。
二、按兒童及少年福利法已於92年5 月28日制定公布，並於同年
    月30日生效施行，其所稱少年，係指12歲以上未滿18歲之人
    ，兒童及少年福利法第2 條規定甚明。又同法第70條第1 項
    前段規定：「成年人教唆、幫助或利用兒童及少年犯罪或與
    之共同實施犯罪或故意對其犯罪者，加重其刑至二分之一」
    ，且此項規定為少年事件處理法第85條第1 項之特別規定。
    經查，被告係64年11月26日生，其為行為時已為成年人，而
    Ａ女係81年2 月間出生，被告對Ａ女為本件強制性交行為時
    ，Ａ女既為未滿18歲之女子，係屬兒童及少年福利法第2條
    所稱之少年，有Ａ女年籍資料在卷可憑。是核被告所為，係
    犯刑法第221 條第1 項之強制性交罪，而應依兒童及少年福
    利法第70條第1 項之規定加重其刑。爰審酌被告前有違反槍
    砲彈藥刀械管制條等前科（未構成累犯），有臺灣高等法院
    被告前案紀錄表1 份在卷可稽，足見素行不佳，且與Ａ女既
    係舊識，竟為逞一己之色慾，利用Ａ女年少智慮未深，且憑
    恃Ａ女對其信賴，假飲酒聊天之名而對其行強制性交，致戕
    害Ａ女身心靈健康非微，並就其犯行未誠實以對，尚乏知錯
    悔改之意，復未賠償Ａ女之損失，犯後態度欠佳，並考量其
    犯罪之動機、目的、手段、智識程度、生活狀況及檢察官之
    求刑稍嫌過重等其他一切情況，量處如主文所示之刑，以資
    懲戒。
據上論斷，應依刑事訴訟法第299 條第1 項前段、兒童及少年福
利法第70條第1 項前段，刑法第11條前段、第221 條第1 項，判
決如主文。
本案經檢察官丙○○到庭執行職務。 
中    華    民    國    99    年    10    月    27    日
                  刑事第二庭  審判長法  官  李政庭
                                    法  官  陳航代         
                                    法  官  柯彩燕            
以上正本證明與原本無異。
如不服本判決應於收受送達後10日內向本院提出上訴書狀，並應
敘述具體理由；如未敘述上訴理由者，應於上訴期間屆滿後20日
內向本院補提理由書（均須按他造當事人之人數附繕本）「切勿
逕送上級法院」。
中    華    民    國    99    年    10    月    28    日
                                    書記官  莊永利
附錄本案論罪科刑法條：
中華民國刑法第221條：
（強制性交罪）
對於男女以強暴、脅迫、恐嚇、催眠術或其他違反其意願之方法
而為性交者，處3 年以上10年以下有期徒刑。
前項之未遂犯罰之。
兒童及少年福利法第70條：  
成年人教唆、幫助或利用兒童及少年犯罪或與之共同實施犯罪或
故意對其犯罪者，加重其刑至二分之一。但各該罪就被害人係兒
童及少年已定有特別處罰規定者，不在此限。
對於兒童及少年犯罪者，主管機關得獨立告訴。

司法院資訊處製作；財團法人民間司法改革基金會備份。
